【裁判字號】    94,訴,549
【裁判日期】    951004
【裁判案由】    偽造文書等
【裁判全文】
臺灣臺北地方法院刑事判決               94年度訴字第549號
公  訴  人  臺灣臺北地方法院檢察署檢察官
被      告  丙○○
選任辯護人  林明輝律師
上列被告因偽造文書等案件，經檢察官提起公訴（九十三年度偵
緝字第五一六、五一七號），本院判決如下：
    主  文
丙○○共同連續意圖為自己不法之所有，而侵占對於業務上所持
有之物，處有期徒刑貳年陸月。
    事  實
一、丙○○於民國八十九年間為匯僑設計興業有限公司（下稱匯
    僑公司）員工，因業務關係與乙○○認識。而乙○○係岑億
    股份有限公司（設在臺北市信義區○○○路四九五號七樓，
    下稱岑億公司）之負責人，負責代理香港商貝斯倍琪股份有
    限公司（下稱貝斯倍琪公司）之BCBG品牌之服飾、皮包、皮
    鞋等在臺灣經銷業務，惟因岑億公司經營不善，貝斯倍琪公
    司決定收回岑億公司之代理權，並由貝斯倍琪公司直接成立
    臺灣分公司，惟在分公司成立之前，為使BCBG品牌相關業務
    不致中斷，仍授權乙○○所經營之岑億公司在臺灣繼續銷售
    BCBG商品，並約定雙方法律關係為寄存寄賣性質，所有BCBG
    商品於銷售前及銷售商品所得，均屬貝斯倍琪公司所有，岑
    億公司須另在花旗銀行開設獨立帳戶（戶名：岑億股份有限
    公司，帳號：0000000000號）處理銷售所得，貝
    斯倍琪公司並委託乙○○代為處理貝斯倍琪臺灣分公司設立
    登記及各門市百貨專櫃之裝潢事宜，所需費用即由前述特別
    帳戶支出，後於八十八年十月十二日貝斯倍琪公司臺灣分公
    司成立後，亦由乙○○擔任該臺灣分公司之總經理，乙○○
    為從事業務之人。而關於前開門市、專櫃裝璜事宜，乙○○
    即委由當時任職匯僑公司之丙○○施作工程。詎乙○○與丙○○共同基於為自己不法所有之概括犯意及行使偽造私文書
    之犯意，先由乙○○自八十八年九月六日起陸續以裝潢工程
    所需訂金、工程費用為名，自其所保管而持有之上開花旗銀
    行特別帳戶、戶名為「乙○○─貝斯倍琪股份有限公司籌備
    處」之帳戶（帳號為0000000000號）、戶名為「
    香港商貝斯倍琪股份有限公司臺灣分公司」之帳戶（帳號為
    0000000000號）中提領款項，截至八十八年十二
    月二十七日止，總計提領一千八百零二萬零一百二十八元，
    並變易持有為所有之意思，將之據為己有；嗣由丙○○於八
    十九年二月二日在位於臺北市○○○路四一七巷八十號二樓
    之三之亞細亞設計工程有限公司（下稱亞細亞公司）內，向
    該公司之負責人丁○○稱：「貝斯倍琪公司預計自八十九年
    五、六月間在設立多家門市，該裝璜工程擬委由亞細亞公司
    承攬施作，惟因需向總公司申請年度預算，須由亞細亞公司
    先簽立工程款統一發票以便請款作業」等語，丁○○乃將亞
    細亞公司公司大、小章、空白工程報價單交予丙○○分別作
    為領取稅款及報價之用，並依其指示先後在八十九年二月二
    日、同年二月九日、同年三月三日開立總金額為新臺幣（下
    同）一千八百九十二萬一千一百三十五元之統一發票共五張
    交付予丙○○，丙○○並填具前開工程報價單，並於收款確
    認單（Acknowledgement Receipt） 上盜用亞細亞公司之大
    小章而偽造該收款確認單私文書，表示亞細亞公司已收到工
    程款一千八百零二萬零一百二十八元及百分之五之稅款七十
    萬五千一百九十四元、十九萬五千八百十三元（以上總計一
    千八百九十二萬一千一百三十五元），持向貝斯倍琪公司謊
    報裝璜工程款費用，以掩飾上開侵占犯行，足生損害於亞細
    亞公司、貝斯倍琪公司。嗣於八十九年七月間，匯僑公司向
    貝斯倍琪公司催討尚未結清之裝璜工程款時，始就乙○○所
    提出之裝璜工程款明細查核，並向丁○○查證後而悉上情（
    乙○○部分待通緝到案後另行審結）。
二、案經告訴人貝斯倍琪公司、亞細亞公司告訴臺灣臺北地方法
    院檢察署檢察官偵查起訴。
    理  由
一、訊據被告丙○○固不否認於上開任職匯僑公司期間受共同被
    告乙○○委託承攬前開貝斯倍琪公司臺灣分公司門市、專櫃
    裝潢工程，並向亞細亞公司負責人丁○○表示裝潢工程要委
    由亞細亞公司承攬施作，因須向總公司申請預算，所以先向
    丁○○領取亞細亞公司大、小章、空白工程估價單及前揭總
    金額為一千八百九十二萬一千一百三十五元之統一發票共五
    張，並且在上開收款確認單（Acknowledgement Receipt）
    上蓋用亞細亞公司之大小章等情，惟矢口否認有何行使偽造
    私文書、業務侵占犯行，辯稱：並沒有領取上開帳戶內之款
    項，也不知道帳戶內款項是何人領取的，伊僅係依照乙○○
    說法向丁○○表示上開言詞及拿取估價單、亞細亞公司大小
    章等，收款確認單上之亞細亞公司印文為其蓋用，但當時時
    間緊迫，並沒有詳看單據內容，且伊英文不好，也看不懂文
    書內容，所以並不知道那是收款確認單云云。
二、經查：
  (一)共同被告乙○○經本院合法傳喚、拘提均未到庭，其具保人
    甲○○亦表明乙○○前往美國後即不知去向（見本院九十四
    年八月八日準備程序筆錄第一頁），並有共同被告乙○○入
    出國日期證明書在本院卷可憑，顯已逃匿，並經本院通緝在
    案，是其雖未經以證人身分結證在卷，然依據刑事訴訟法第
    一百五十九條之一第二項規定，既無顯不可信之情形，其先
    前於偵查中之供述仍得作為認定事實之證據，合先敘明。
  (二)貝斯倍琪公司因原先委由共同被告乙○○所經營之岑億公司
    在臺灣銷售成效不佳，乃欲直接成立臺灣分公司，並以寄存
    寄賣之方式授權乙○○所經營之岑億公司在臺灣繼續銷售BC
    BG商品以維持其業務不中斷，亦即所有BCBG商品於銷售前及
    銷售商品所得，均屬貝斯倍琪公司所有，且由岑億公司另在
    花旗銀行開設獨立帳戶（戶名：岑億股份有限公司，帳號：
    0000000000號）處理銷售所得，貝斯倍琪公司同
    時委託乙○○代為處理貝斯倍琪臺灣分公司設立登記及各門
    市百貨專櫃之裝潢事宜，所需費用即由前述特別帳戶支出，
    其後八十八年十月十二日貝斯倍琪公司臺灣分公司成立後，
    乙○○則繼續擔任該臺灣分公司之總經理等情，為共同被告
    乙○○所不否認（見九十三年度偵緝字第五一七號卷第十四
    、二七、二八頁），並有共同被告乙○○與貝斯貝琪公司所
    簽定之寄賣契約在卷可稽（見八十九年度他字第四０六七號
    卷第八至十三頁），是關於上開於花旗銀行所設立戶名為「
    岑億股份有限公司」、帳號為0000000000號之特
    別帳戶及戶名為「乙○○-貝斯倍琪股份有限公司籌備處」
    、帳號為0000000000號之帳戶、戶名為「香港商
    貝斯倍琪股份有限公司臺灣分公司」、帳號為000000
    0000號之帳戶均由共同被告乙○○保管，帳戶內之款項
    自屬於共同被告乙○○因業務上關係所持有之款項無誤。
  (三)又自八十八年九月六日起至八十八年十二月二十七日止，由
    共同被告乙○○所保管之上開花旗銀行特別帳戶、「乙○○
    ─貝斯倍琪股份有限公司籌備處」、「香港商貝斯倍琪股份
    有限公司臺灣分公司」等帳戶中陸續經以裝潢工程所需訂金
    、工程費用為名，前後提領總計一千八百零二萬零一百二十
    八元，有前開三帳戶之存款與投資明細、提領款項日期與摘
    要明細等在卷可參（見第四０六七號他字卷第十四至三六頁
    ），是前開實際上屬於貝斯倍琪公司所有而由共同被告乙○○保管持有帳戶中之款項於前開期間內已經以上開名義遭提
    領一千八百零二萬零一百二十八元乙節，亦可認定。
  (四)再者，被告於八十九年二月二日在位於臺北市○○○路四一
    七巷八十號二樓之三之亞細亞公司內，向丁○○稱：「貝斯
    倍琪公司預計自八十九年五、六月間在設立多家門市，該裝
    璜工程擬委由亞細亞公司承攬施作，惟因需向總公司申請年
    度預算，須由亞細亞公司先簽立工程款統一發票以便請款作
    業」等語，丁○○乃將亞細亞公司公司大、小章、空白工程
    報價單交予被告作為領取稅款及報價之用，丁○○並依被告
    指示先後在八十九年二月二日、同年二月九日、同年三月三
    日開立總金額為一千八百九十二萬一千一百三十五元之統一
    發票共五張交付予被告作為申請預算之用，而上開收款確認
    單上亞細亞公司與丁○○之印文並非丁○○蓋用，而係被告
    以丁○○交付之亞細亞公司大小章所蓋用，丁○○僅領取到
    二筆分別為七十萬五千一百九十四元、十九萬五千八百十三
    元之款項，是用以繳納百分之五營業稅款等情，亦據證人丁○○於本院審理中詳證在卷，且為被告所不否認（見本院九
    十五年七月十九日審判筆錄第三至八、十頁），並有被告自
    行填寫之工程報價單、蓋有亞細亞公司與丁○○印文之收款
    確認單、總金額為一千八百九十二萬一千一百三十五元之統
    一發票共五張、七十萬五千一百九十四元、十九萬五千八百
    十三元之款項之明細與支票影本等附卷可憑（見第四０六七
    號他字卷第四四至五一頁、八十九年度他字第三九九０號卷
    第五至八頁）；證人丁○○亦證以：實際上最後並未承攬到
    貝斯倍琪公司之工程，除了因為要支付百分之五營業稅款而
    拿到二筆七十萬五千一百九十四元、十九萬五千八百十三元
    之款項外，並沒有拿到其他款項，公司大小章交給被告是用
    以領取稅款，並沒有授權蓋用在如上開收款確認單之文書上
    等詞（見本院九十五年七月十九日審判筆錄第四至六頁），
    亦即收款確認單上之「亞細亞設計工程有限公司」、「丁○○」印文係無製作權亦無被授權之被告所盜用；再觀之收款
    確認單之內容係表示「確認亞細亞公司收到貝斯倍琪公司門
    市及百貨公司專櫃裝潢工程款一千八百零二萬零一百二十八
    元及百分之五營業稅款九十萬一千零七元，相關付款明細與
    發票均依照報價單，其中工程款一千八百零二萬零一百二十
    八元已經於八十八年九月至十二月以現金付清，百分之五營
    業稅則分別以面額七十萬五千一百九十四元、十九萬五千八
    百十三元之支票支付」，惟亞細亞公司既未實際承做貝斯倍
    琪公司門市、專櫃裝潢工程，亦未領取工程款，其內容顯然
    亦為不實，則該收款確認單自屬被偽造之私文書。
  (五)證人丁○○另證述：被告到公司說要申請預算，要先開發票
    ，發票之金額則依照被告之要求等情（見本院九十五年七月
    十九日審判筆錄第四頁），則被告對於亞細亞公司承攬貝斯
    貝琪公司裝潢工程款項總計需一千八百零二萬零一百二十八
    元（即五張發票之總金額）乙節，並非不知。
  (六)被告雖辯稱：在收款確認單上蓋章時並未看清內容，所以不
    知道上面寫什麼云云。查，收款確認單雖係以英文書寫，然
    其上關於款項之數字卻係以阿拉伯數字記載，並以一般記帳
    方式每三位數一個逗點，以方便確認數額，其最下方一個段
    落之四行字分別有「TWD18,020,128...5%VAT tax...」、「
    TWD705,194...」、「TWD195,813...」等記載，以被告大學
    畢業之學歷（見第五一七號偵查卷第三四頁），且從事裝潢
    設計相關工程，需經常向業主報價之性質而言，對於上開記
    載自應清楚知悉，其如何諉稱不知該確認單上另有工程款項
    「TWD18,020,128」即一千八百零二萬零一百二十八元之記
    載？
  (七)更甚者，收款確認單第二行原本記載為「TWD24,316,136」
    後經劃掉後在下方以手寫記載為「18,020,128」，並蓋用「
    丁○○」之印文，有該收款確認單可稽，若被告不知有「一
    千八百零二萬零一百二十八元」此筆款項，為何要在劃掉後
    重新記載之金額處蓋用「丁○○」印文以表示知悉該修改處
    ？此更足證被告確實知悉共同被告乙○○已經以支付裝潢工
    程費用為由提領其所持有之一千八百零二萬零一百二十八元
    款項而據為己有，為免貝斯倍琪公司查悉上情，乃以盜用亞
    細亞公司與丁○○印章而偽造上開收款確認單之私文書，而
    該款確認單既屬偽造，其上方第二行蓋用之「丁○○」印文
    當亦為盜用，被告辯解英文不好，不了解該確認單之內容，
    因為時間太趕沒有細看內容云云，均屬卸責之詞，不足採信
    。
  (八)至工程報價單部分為證人丁○○因報價之需要而交付被告，
    顯有授權伊填寫之意，亦據證人丁○○證述在卷（見本院九
    十五年七月十九日審判筆錄第六、七頁），且該報價單上僅
    係被告填寫之工程與單價細項，並無亞細亞公司之印文，有
    該報價單可稽，是此部分自與偽造私文書無涉，附此說明。
  (九)綜上所述，共同被告乙○○所保管而持有上開帳戶中之一千
    八百零二萬零一百二十八元既經共同被告乙○○提領而據為
    己有，被告亦顯然明知此事，並為免貝斯貝琪公司知悉而向
    證人丁○○以委由亞細亞公司承攬為由向其拿取公司大、小
    章、估價單、發票，憑以向貝斯貝琪公司表示確有上開工程
    款項之支出，是被告與共同被告乙○○就前開侵占共同被告
    乙○○業務上持有之一千八百零二萬零一百二十八元款項與
    行使該收款確認單私文書犯行分別有犯意聯絡與行為分擔。
    至被告聲請傳喚岑億公司業務員薛雅華證明上開款項提領情
    形、被告是否收受及被告是否瞭解收款確認單之內容乙節，
    被告亦已坦承伊與證人丁○○、共同被告乙○○討論工程施
    作情形時、去向證人丁○○拿取亞細亞公司大小章時、伊簽
    寫收款確認單時，薛雅華均未在場等情（見本院九十四年十
    一月十五日準備程序筆錄第四頁），是薛雅華之傳喚與待證
    事實並無重要關係，此證據調查之聲請並無必要，依刑事訴
    訟法第一百六十三條之二第一項、第二項第二款規定予以駁
    回。被告辯解並非可採，本件事證明確，被告犯行已堪認定
    ，應依法論科。
二、查刑法部分條文業於被告行為後九十四年二月二日公布，九
    十五年七月一日施行，其中刪除刑法第五十六條，修正第二
    條、第二十五條、第二十六條、第二十八條、第三十三條、
    第五十五條規定。按行為後法律有變更者，適用行為時之法
    律，但行為後之法律有利於行為人者，適用最有利於行為人
    之法律，現行刑法第二條第一項定有明文。此條規定乃與刑
    法第一條罪刑法定主義契合，而貫徹法律禁止溯及既往原則
    ，係規範行為後法律變更所生新舊法律比較適用之準據法，
    是刑法第二條本身雖經修正，但其既屬適用法律之準據法，
    本身尚無比較新舊法之問題，應一律適用裁判時之現行刑法
    第二條規定以決定適用之刑罰法律，先予說明。又以本次刑
    法修正之比較新舊法，應就罪刑有關之共犯、未遂犯、想像
    競合犯、牽連犯、連續犯、結合犯，以及累犯加重、自首減
    輕暨其他法定加減原因與加減例等一切情形，綜其全部罪刑
    之結果而為比較，有最高法院九十五年五月二十三日九十五
    年度第八次刑庭會議決議意旨可資參照。經綜合比較如附表
    所示修正前後之規定，認以修正前之刑法有利於被告，依現
    行刑法第二條第一項前段，應整體適用修正前刑法規定。是
    核被告所為係犯修正前刑法第二百十六條、第二百十條行使
    偽造私文書罪、第三百三十六條第二項業務侵占罪（起訴書
    上雖另載被告尚涉有詐欺取財罪嫌，惟此部分係屬贅載，業
    經檢察官當庭更正之【見本院九十五年七月十九日審判筆錄
    第九頁】，附此說明），其就行使偽造私文書犯行與共同被
    告乙○○有犯意聯絡及行為分擔，為共同正犯，另就業務侵
    占犯行部分，被告雖無業務上持有之特別關係，然其與具有
    該特別關係之共同被告乙○○共犯之，依修正前刑法第三十
    一條第一項規定仍以共犯論。其盜用「亞細亞設計工程有限
    公司」、「丁○○」印章係偽造收款確認單私文書之階段行
    為，又其偽造收款確認單私文書之低度行為，為行使偽造私
    文書之高度行為所吸收，均不另論罪。被告與共同被告乙○○先後多次業務侵占行為，時間緊接，觸犯構成要件相同之
    罪，顯係基於概括犯意為之，為連續犯，依修正前刑法第五
    十六條規定論以一罪，並加重其刑。又其所犯上開二罪間有
    方法、目的之牽連犯關係，依修正前刑法第五十五條規定，
    從一重論以業務侵占罪。爰審酌被告前未曾因犯罪經判決執
    行，有臺灣高等法院被告前案紀錄表可稽，素行尚可，惟犯
    罪後未坦承犯行，且與共同被告乙○○侵占之金額高達一千
    八百零二萬零一百二十八元，對貝斯倍琪公司造成損害甚大
    ，而亞細亞公司亦因此而無法完成其稅務相關問題（見本院
    九十五年七月十九日審判筆錄第七頁證人丁○○所述），然
    其相較於共同被告乙○○棄保潛逃之犯罪後態度與其犯罪之
    動機、手段等一切情狀，量處如主文所示之刑。收款確認單
    業經被告交由共同被告乙○○持向貝斯倍琪公司行使，非其
    等所有，而其上之「亞細亞設計工程有限公司」、「丁○○
    」印文係屬盜用非偽造，亦毋庸宣告沒收，併此敘明。
據上論斷，應依刑事訴訟法第二百九十九條第一項前段，現行刑
法第二條第一項前段，修正前刑法第二十八條、第三十一條第一
項、第五十六條、第二百十六條、第二百十條、第三百三十六條
第二項、第五十五條，修正前罰金罰鍰提高標準條例第一條前段
，判決如主文。
本案經檢察官侯靜雯到庭執行職務
中    華    民    國    95    年     10    月    4    日
                  刑事第四庭    審判長法  官  劉慧芬
                                      法  官  李桂英
                                      法  官  黎惠萍
上正本證明與原本無異。
如不服本判決，應於判決送達後10日內向本院提出上訴狀（應抄
附繕本）。告訴人或被害人如對於本判決不服者，應具備理由請
求檢察官上訴，其上訴期間之計算係以檢察官收受判決正本之日
期為準。
                                      書記官  楊麗娟
中    華    民    國    95    年    10    月    4     日
附錄本案論罪科刑法條全文
修正前刑法第二百十六條、第二百十條、第三百三十六條第二項
中華民國刑法第二百十六條
（行使偽造變造或登載不實之文書罪）
行使第二百十條至第二百十五條之文書者，依偽造、變造文書或
登載不實事項或使登載不實事項之規定處斷。
中華民國刑法第二百十條
（偽造變造私文書罪）
偽造、變造私文書，足以生損害於公眾或他人者，處五年以下有
期徒刑。
中華民國刑法第三百三十六條
（公務公益侵占罪、業務侵占罪）
對於公務上或因公益所持有之物，犯前條第一項之罪者，處一年
以上七年以下有期徒刑，得併科五千元以下罰金。
對於業務上所持有之物，犯前條第一項之罪者，處六月以上五年
以下有期徒刑，得併科三千元以下罰金。
前二項之未遂犯罰之。
附表：
┌────────┬────────┬────────┬────────┐
│規定名稱        │修正前規定      │修正後規定      │新舊法個別比較結│
│                │                │                │論與理由        │
├────────┼────────┼────────┼────────┤
│刑法第二十八條共│二人以上共同實施│二人以上共同實行│適用舊法。      │
│同正犯          │犯罪之行為者，皆│犯罪之行為者，皆│本件事實，於新舊│
│                │為正犯。        │為共犯。        │法均構成共同正犯│
│                │                │                │，新法並無較有利│
│                │                │                │於被告。        │
├────────┼────────┼────────┼────────┤
│刑法第三十一條第│因身分或其他特定│因身分或其他特定│適用新法。      │
│一項純粹身分犯  │關係成立之罪，其│關係成立之罪，其│本件事實，於新舊│
│                │共同實施或教唆幫│共同實行、教唆或│法均構成身分犯之│
│                │助者，雖無特定關│幫助者，雖無特定│關係，惟新法得減│
│                │係，仍以共犯論。│關係，仍以正犯或│輕其刑，較有利於│
│                │                │共犯論。但得減輕│被告。          │
│                │                │其刑。          │                │
├────────┼────────┼────────┼────────┤
│刑法第五十六條連│連續數行為而犯同│刪除。          │適用舊法。      │
│續犯            │一罪名者，以一罪│                │本件事實，於新法│
│                │論。但得加重其刑│                │時應分論併罰，較│
│                │至二分一。      │                │不利於被告。    │
├────────┼────────┼────────┼────────┤
│刑法第二百十條  │（未修正）      │（未修正）      │適用舊法，新法並│
│                │                │                │無較有利於被告。│
├────────┼────────┼────────┼────────┤
│刑法第三百三十六│法定刑中罰金數額│依刑法施行法第一│適用舊法（仍依罰│
│條第二項        │以銀元計算。    │之一條規定，法定│金罰鍰提高標準條│
│                │提高法定刑中罰金│刑中罰金數額改以│例第一條規定提高│
│                │數額二倍至十倍。│新臺幣計算。    │法定刑中罰金數額│
│                │                │提高法定刑中罰金│十倍），新法並無│
│                │                │數額至三十倍。  │較有利於被告。  │
├────────┼────────┼────────┼────────┤
│刑法第五十五條  │犯一罪而其方法或│刪除。          │適用舊法。      │
│牽連犯          │結果之行為犯他罪│                │本件事實，於新法│
│                │名者，從一重處斷│                │時應分論併罰，較│
│                │。              │                │不利於被告。    │
└────────┴────────┴────────┴────────┘


司法院資訊處製作；財團法人民間司法改革基金會備份。
